臺灣高等法院民事判決
108年度上易字第832號
上  訴  人  永亨資產管理股份有限公司

法定代理人  林國基
訴訟代理人  沈明欣律師
被上訴人    許弘  


訴訟代理人  利鎔真
上列當事人間請求返還車輛等事件，上訴人對於中華民國108年5
月22日臺灣臺北地方法院108年度訴字第662號第一審判決提起上
訴，本院於109年6月17日言詞辯論終結，判決如下：
    主      文
原判決關於駁回上訴人後開第二、三項之訴部分，及訴訟費用之
裁判均廢棄。
被上訴人應將車牌000-○○○○號自用小客車一部及上開車牌之車鑰
匙一副返還上訴人。
被上訴人應自民國一Ο六年十一月六日起至返還前項車輛與上訴
人之日止，按月給付上訴人新臺幣柒仟零玖拾參元。
其餘上訴駁回。
第一、二審訴訟費用，由被上訴人負擔。
    事實及理由
一、上訴人主張：車牌000-0000號之自用小客車(下稱系爭車輛)
    原為訴外人和運租車股份有限公司（下稱和運公司）所有，
    並自民國101年8月16日起至104年8月15日止，出租與訴外人
    立德國際資產管理股份有限公司（下稱立德公司）使用（下
    稱系爭租約）；系爭租約期滿後，和運公司即將系爭車輛以
    新臺幣(下同)86萬元出售與伊並辦理車籍過戶，惟因系爭車
    輛及其鑰匙遭被上訴人無權占用，故和運公司即將對於被上
    訴人之所有物返還請求權讓與伊以代交付；伊業於106年11
    月1日通知被上訴人於文到3日內歸還系爭車輛，被上訴人於
    同年月2日收受該通知後，置之未理；又被上訴人於收受上
    開通知後3日即同年月6日迄今，仍占有系爭車輛使用收益，
    致伊受有損害，被上訴人自應返還相當於租金之不當得利等
    情。爰依民法第767條第1項之規定及不當得利之法則，求為
    命被上訴人應返還系爭車輛及其鑰匙一付與上訴人，暨被上
    訴人應自106年11月6日起至返還系爭車輛與上訴人之日止，
    按月給付上訴人5萬5000元之判決(原審為上訴人敗訴之判決
    ，上訴人不服，提起上訴)。並於本院上訴聲明：㈠原判決廢
    棄。㈡被上訴人應返還系爭車輛及其車鑰匙一付與上訴人。㈢
    被上訴人應自106年11月6日起至返還系爭車輛與上訴人之日
    止，按月給付上訴人5萬5000元。
二、被上訴人則以：立德公司為上訴人之母公司，伊為立德公司之董事，立德公司之董事長即訴外人葉振富前與伊約定，由伊每月負擔1萬5000元，以立德公司之名義自101年8月16日起至104年8月15日止，向和運公司承租系爭車輛，作為立德公司董事之福利，俟系爭租約租期屆滿後，系爭車輛即歸董事所有；嗣系爭租約期滿後，伊為稅務之考量，指定和運公司將系爭車輛借名登記予上訴人，並將系爭租約保證金86萬元退還至立德公司之帳戶後，再由立德公司轉匯與上訴人，由上訴人將買賣價金86萬元匯予和運公司，和運公司收受價金後，即按照伊之指示，於104年8月24日將系爭車輛過戶至上訴人名下，然將牌照登記書、車輛出售發票、出廠證、新車主汽車買賣合約書等文件交由伊收受，並由伊合法占有使用系爭車輛並繳納相關稅捐及保養費用迄今；上訴人並非系爭車輛之真正所有權人，其請求伊返還系爭車輛及給付不當得利，並無理由等語，資為抗辯。並於本院答辯聲明：上訴駁回。
三、查，系爭車輛原為和運公司所有，自101年8月16日起依系爭
    租約出租與立德公司，每月租金5萬5000元，租賃期間3年，
    立德公司並交付86萬元保證金與和運公司；系爭租約租賃期
    間由被上訴人占有使用系爭車輛，嗣系爭租約期滿後，和運
    公司於104年8月24日將系爭車輛辦理過戶與上訴人；系爭車
    輛現仍由被上訴人占有使用中等情，有卷附車輛買賣契約書
    、汽車新領牌照登記書、租賃合約書可稽(見本院卷第113、
    159、189至195頁)，並為兩造所不爭執（見本院卷第125、2
    38至239頁），堪認為真正。
四、本件應審究者為㈠系爭車輛之所有權人為何？被上訴人有無
    占有系爭車輛之正當權源？㈡上訴人依不當得利法則，請求
    被上訴人返還相當租金之利益，以若干金額為允當？茲分別
    論述如下：
㈠、系爭車輛之所有權人為何？被上訴人有無占有系爭車輛之正
    當權源？
  1.按當事人主張有利於己之事實者，就其事實有舉證之責任，
    民事訴訟法第277條前段定有明文。再按所有人對於無權占
    有或侵奪其所有物者，得請求返還之，民法第767條第1項前
    段定有明文。 
  2.經查：
    ⑴、本件上訴人主張系爭車輛係上訴人於104年8月間向和運
        公司以86萬元所購買，並於同月辦理車籍過戶，有卷附
        車輛買賣契約書、汽車新領牌照登記書可證(見本院卷
        第113、159頁)；而就系爭車輛買賣價金86萬元之出資
        紀錄，亦據上訴人提出於104年8月間匯款86萬元與和運
        公司之匯出匯款申請書、統一發票在卷可參（見本院卷
        第131頁至第133頁），堪認上訴人主張其業已支出86萬
        元買賣價金向系爭車輛原所有人和運公司購買系爭車輛
        等情，應屬可信。
　　⑵、又參以被上訴人自承立德公司為上訴人之母公司，系爭車輛原為和運公司所有，由立德公司以系爭租約向和運公司承租，租賃3年期間，系爭車輛由當時擔任立德公司副總經理之被上訴人占有使用，每月租金5萬5000元，由被上訴人自行負擔1萬5000元，餘由立德公司支付，另系爭租約之保證金86萬元亦係由立德公司支付予和運公司等情（見本院卷第125頁兩造不爭執事項），可認上訴人主張系爭車輛由被上訴人占有使用之緣由，係立德公司向和運公司承租並支付高額保證金及大部分之租金後，交由擔任其公司主管之被上訴人使用乙節（見本院卷第50頁），應屬可採；且觀被上訴人所提出其與立德公司於106年10月間之電子郵件內容（見本院卷第227頁），被上訴人向立德公司自稱：「將『配車』過戶至道鴻公司，或退還我的72萬元汽車墊款後，『將配車交還』公司。」等語可知，系爭車輛確實係由立德公司交付予被上訴人占有使用，僅被上訴人於占有使用之過程中亦有支付部分使用代價。至被上訴人雖辯稱其與立德公司曾約定，系爭租約期滿後，系爭車輛即歸被上訴人所有，以此作為董事之福利云云，惟被上訴人就此並未舉證以實其說，尚難可採。
　　⑶、至被上訴人以其可提出和運公司匯款帳號通知書、過戶
        所需資料通知書、點交簽收單、車輛買賣契約書等車輛
        過戶所需之文件（見本院卷第107至113頁）足佐其方為
        系爭車輛之實際所有權人，僅借名登記於上訴人名下云
        云。然系爭車輛既然係由立德公司向和運公司承租並交
        由擔任其公司主管之被上訴人使用，則系爭車輛相關租
        賃及租賃期滿後之過戶購買事宜均由擔任立德公司主管
        之被上訴人為之，應符常情，故尚難以和運公司聯絡處
        理過戶事宜的對象為被上訴人，且由被上訴人持有相關
        文件，即遽認被上訴人即為系爭車輛之實際所有權人。
        且被上訴人僅曾於立德公司向和運公司承租系爭車輛期
        間，被上訴人占有使用系爭車輛時，每月分擔租金1萬5
        000元，及自其於立德公司離職後即106年11月起支付系
        爭車輛之檢驗、保養費用（見本院卷第197至204頁），
        然於系爭租約期滿，104年8月間買賣過戶時之86萬元買
        賣價金，被上訴人並未出資，故亦難認系爭車輛係由被
        上訴人買受取得所有權。
    ⑷、綜上，本件上訴人主張其為系爭車輛之所有權人，應屬
        可信；又上訴人主張系爭車輛原係由立德公司交由擔任
        其公司主管之被上訴人使用，其後因被上訴人於106年1
        0月間自立德公司離職，被上訴人基於與立德公司間使
        用借貸關係而占有系爭車輛之事由，已不存在，亦屬可
        採；而上訴人既已於106年11月1日以存證信函通知被上
        訴人於文到3日內歸還系爭車輛，該存證信函於同年月2
        日送達被上訴人乙節，為被上訴人所不爭執（見本院卷
        第240頁），並有存證信函在卷可參（見原審北補字卷
        第3至4頁、訴字卷第39頁）；則依民法第470條第2項之
        規定，使用借貸未定期限，亦不能依借貸之目的而定其
        期限者，貸與人得隨時請求返還借用物，上訴人因被上
        訴人自其母公司即立德公司離職之緣由，乃請求返還出
        借予被上訴人使用之系爭車輛，應屬有據，被上訴人迄
        今仍占有使用系爭車輛，拒不返還系爭車輛，上訴人主
        張系爭車輛之所有權利，依民法第767條第1項之規定，
        訴請被上訴人返還系爭車輛，應有理由。 
㈡、上訴人依不當得利法則，請求被上訴人返還相當租金之利益
    ，以若干金額為允當？
　1.按無法律上之原因而受利益，致他人受損害者，應返還其利
    益；但依其利益之性質不能返還者，應償還其價額，民法第
    179條前段、第181條但書分別定有明文，又無權占用他人房
    屋或土地者，依社會通常之概念，可能享有相當於租金之利
    益，並致所有人受有無法使用收益之損害，房屋或土地所有
    權人得請求占用人返還該利益（最高法院61年台上字第1695
    號判例要旨參照）。 
　2.經查：
　　⑴、系爭車輛為上訴人所有，於被上訴人任職上訴人母公司即立德公司期間，借予被上訴人使用，惟自被上訴人於106年10月間自立德公司離職後，上訴人已於106年11月1日以存證信函通知被上訴人於文到3日內歸還系爭車輛，被上訴人於同年月2日收受該存證信函後，迄未返還，而仍無權占有使用系爭車輛迄今，自屬無法律上原因而受有使用車輛之利益，上訴人請求被上訴人返還自上開存證信函送達被上訴人催告期滿即106年11月6日起，被上訴人使用系爭車輛而受有相當於租金之不當得利，應屬有據。
　  ⑵、惟此相當於租金之不當得利，上訴人以和運公司與立德公司於101年間所簽立之系爭租約租金每月5萬5千元計算，此應為新車租賃行情，且系爭租約係約定租賃期滿後，得以保證金之金額取得系爭車輛之所有權，系爭租約有以租代買之意思，約定之租金自有含日後買受系爭車輛之代價，故以此租金計算被上訴人自106年11月起使用系爭車輛所受有之利益，顯不合理；而被上訴人自106年11月6日長期占有使用系爭車輛所受有相當於租金之不當得利，本院參酌被上訴人所提出汽車租賃計算方式（見本院卷第187頁），考量上訴人買受系爭車輛時之價格及折舊、金融費用，租金行情應僅為每月7093元，兩造並已合意以此金額為計算每月不當得利之標準（見本院卷第209、240頁），本院認被上訴人自106年11月6日起使用系爭車輛而受有相當於租金之不當得利，應以每月7093元為合理。是以，上訴人依據不當得利法則，請求被上訴人應自106年11月6日起至返還系爭車輛之日止，按月給付使用系爭車輛相當於租金之不當得利金額7093元，為有理由，逾此範圍之請求則無所據。
五、從而，上訴人依民法第767條第1項之規定及不當得利法則，
    訴請被上訴人應返還系爭車輛及其車鑰匙一付與上訴人，暨
    請求被上訴人應自106年11月6日起至返還系爭車輛與上訴人
    之日止，按月給付上訴人7093元，為有理由，應予准許。逾
    此所為之請求，為無理由，不應准許。原審就上開應准許部
    分，為上訴人敗訴之判決，於法即有未洽，上訴人就此部分
    指謫原判決不當，求予廢棄，為有理由；爰由本院將此部分
    予以廢棄，並改判如主文第2、3項所示。至於上訴人之請求
    不應准許部分，原審為上訴人敗訴之判決，並駁回其此部分
    之訴，理由雖與本院容有不同，但結論並無二致，仍應予維
    持，上訴人仍執前詞指謫原判決此部分不當，求予廢棄，為
    無理由，應駁回其此部分之上訴。
六、本件事證已臻明確，兩造其餘之攻擊或防禦方法及所用之證
    據，經本院斟酌後，認為均不足以影響本判決之結果，爰不
    逐一論列，附此敘明。
七、據上論結，本件上訴為一部有理由、一部無理由。爰判決如
    主文。
中　　華　　民　　國　　109 　年　　6 　　月　　30　　日
                  民事第九庭    
                      審判長法  官  楊絮雲
                            法  官  李昆霖
                            法  官  張宇葭
正本係照原本作成。
不得上訴。
中　　華　　民　　國　　109 　年　　6 　　月　　30　　日
　　　　　　　　　　　　　  書記官  李佳姿